【裁判字號】    91,訴,3999
【裁判日期】    921030
【裁判案由】    有關營業事務
【裁判全文】
臺北高等行政法院判決                            九十一年度訴字第三九九九號
                              .
    原      告  甲○○○
    訴訟代理人  蕭明哲律師
    複 代理 人  張斐雯律師（兼送達代收人）
    被      告  臺北市政府
    代  表  人  乙○○市長）.
    訴訟代理人  丙○○
右當事人間因有關營業事務事件，原告不服經濟部中華民國九十一年七月三十一日經
訴字第○九一○六一一七六○○號訴願決定，提起行政訴訟，本院判決如左：
    主  文
原告之訴駁回。
訴訟費用由原告負擔。
    事  實
一、事實概要：
    原告經被告核准於台北市○○區○○路三十八巷東側設攤營業，領有其所核發之
    北市建同證字第○四三一號攤販營業許可證，許可證之有效期限為自八十九年十
    一月一日至九十二年十月三十一日止，被告於該營業許可證背面加註「若因核准
    設攤地點涉及私人土地，經所有權人提出異議時，應於一個月內提供所有權人同
    意書，逾期未補正即由本府廢止原行政處分許可之效力。」，嗣前揭設攤營業地
    之管理機關交通部台灣鐵路管理局，不同意原告於該址繼續設攤營業，並請求被
    告所屬市場管理處（下稱市場處）廢止原告之攤販營業許可證，該市場處乃於九
    十年八月十三日以北市市四字第九○六一二四六一○○號函檢送「整頓大同區○
    ○路三十八巷攤販第二次協調會議紀錄」乙份告知原告，因土地所有權人反對其
    繼續設攤營業，原告必須於九十年十月三十一日前取得土地使用同意書，否則該
    處將依行政程序法第一百二十三條第二款規定，廢止原核發攤販許可證，惟為考
    量其之權益，可於九十年十月三十一日前另覓適法營業地點申請變更或申請配租
    台北市公有零售市場空攤營業，逾期不予受理。嗣該市場處又分別於九十年九月
    二十八日以北市市四字第九○六一五一五三○○號函及九十年十月二十六日以北
    市市四字第九○六一六七七八○○號函通知原告依「整頓大同區○○路三十八巷
    攤販第二次協調會議紀錄」之結論辦理，原告分別於九十年十月一日、九十年十
    月三十一日及九十年十二月十一日向該市場處陳情暫緩廢止原持有攤販營業許可
    證，惟未獲同意，被告乃以原告營業地點之土地所有權人反對其繼續設攤營業，
    未於九十年十月三十一日前取得其營業所在地之土地使用權同意書，違反台北市
    攤販管理規則第五條第二項後段之規定，依行政程序法第一百二十三條第二款之
    規定，廢止原告之攤販營業許可證，原告不服，提起訴願，經遭決定駁回，遂向
    本院提起行政訴訟。
二、兩造聲明：
  (一)原告聲明：
    1.訴願決定及原處分均撤銷。
    2.訴訟費用由被告負擔。
  (二)被告聲明：
    1.駁回原告之訴。
    2.訴訟費用由原告負擔。
三、兩造之爭點：原告是否有違台北市攤販管理規則第五條第二項之規定，而應撤銷
    其攤販營業許可證？
  (一)原告主張之理由：
    1.被告依台北市攤販管理規則第五條第二項後段之規定於其所核發之攤販證背面
      加註：「若因核准設攤地點涉及『私人土地』經所有權人提出異議時…。」依
      訴願決定之解釋為：乃係避免侵害土地所有權人之權益，尚不得拘泥於文義。
      亦即該行政命令之所設，係恐侵害私法利益。然本件土地所有權人自始迄今未
      主動向原告或被告提出任何異議，或訴請私法上之拆屋還地或以任何形式主張
      排除侵害所有權之意思通知。而其所謂之地主不同意之說，僅係於所謂被告所
      召開之「整頓大同區○○路三十八巷攤販協調會」會中由土地管理機關代表所
      言，且土地管理機關僅回覆不同意土地之使用，並未主動向原告或被告提出異
      議，姑不論被告有無權責可詢問土地所有權人願否同意原告使用土地，僅土地
      所有權人單純被動回覆被告不同意土地之使用，被告即認定該屬土地所有權人
      主動提出異議，恐於法未合。且土地所有權人如確對原告之土地之使用有異議
      ，應主動向原告或被告為收回土地或不願原告繼續使用之意思表示，土地所有
      權人迄未有任何表示，且土地所有權人之管理單位台灣鐵路管理局之出席代表
      有否經合法授權為該意思表示，亦未見被告陳明。
    2.原告占用系爭之土地建有建物及地上工作物，且世居於此。依民法第七百七十
      二條準用第七百六十九條、七百七十條之規定，得依時效取得地上權，「按土
      地總登記後，因以在他人土地上有建築物或其他工作物為目的之意思，二十年
      間，和平繼續占有他人之不動產（土地），建造房屋使用者，如其房屋為合法
      之建築物，其占有人及房屋所有權人，自非不得請求為地上權取得之登記」，
      有最高行政法院七十四年判字第五七四號判決可憑，原告以地上權之意思占有
      土地，早逾二十年，且已依法向地政機關申請登記，原告即已是地上權人，自
      有合法使用土地之權利，亦即不須原土地所有權人之同意，原告依法亦得單獨
      使用土地。則台北市攤販管理規則第五條第二項後段之規定，於地上權人之情
      況下自無適用之餘地。原告取得土地地上權的根據為土地四鄰保證書及切結書
      。
  (二)被告主張之理由：
    1.「人民對於中央或地方機關之行政處分，認為違法或不當，致損害其權利或利
      益者，得依本法提起訴願，但法律另有規定者，從其規定。」「本法所稱行政
      處分，係指中央或地方機關就公法上具體事件所為之決定或其他公權力措施而
      對外直接發生法律效果之單方行政行為。前項決定或措施之相對人雖非特定，
      而依一般性特徵可得確定其範圍者，亦為行政處分，有關公物之設定、變更、
      廢止或一般使用者，亦同。」「所有人於法令限制之範圍內，得自由使用、收
      益、處分其所有物，並排除他人之干涉。」「行政機關作成行政處分有裁量權
      時，得保留行政處分之廢止權。」「授予利益之合法行政處分，有下列各款情
      形之一者，得由原處分機關依職權為全部或一部之廢止：．．．二、原處分機
      關保留行政處分之廢止權者。．．．」「前項攤販營業許可證一戶僅得申請一
      證。但婚前取得攤販證者不在此限。申請設置攤販，如涉及私人土地，而不違
      反現行法令規定者，應檢具所有權人同意書。」訴願法第一條第一項、第三條
      、民法第七百六十五條、行政程序法第九十三條第一項前段及第二項第四款、
      第一百二十三條第二款暨台北市攤販管理規則第五條第二項分別訂有明文。
    2.被告於廢止原告之攤販營業許可證之前，已由執行機關市場處提供原告另覓適
      法地點申請營業地點變更或申請配租公有零售市場攤位之救濟措施，以輔導原
      告轉業，應可於市場處函檢送九十年八月七日召開之「大同區○○路三十八巷
      攤販第二次協調會議」紀錄，得知其原設攤地點業經台灣鐵路管理局提出異議
      ，原告未能在一個月內取得所有權人同意書，被告將依規定廢止原核發攤販營
      業許可證之表示，原告亦曾出席九十年八月七日協調會議，且至九十年十二月
      三十一日市場處同意展期辦理變更營業地點或配租公有市場攤位之最後期限止
      ，期間長達近四個月之久，惟原告一再申請展延，卻又不依規定事項積極辦理
      公有零售市場攤位申配手續或另覓適法地點申請營業地點變更手續，原告謂被
      告未經事先告知即行廢止其攤販營業許可證，顯與事實有違。
    3.台北市攤販營業許可證係採許可制，行政處分之許可係指某行為法律設有禁止
      規定，法律之所以對之加以禁止，原意並非阻止人民從事該行為，而是讓行政
      機關事前審查該行為是否符合法律要件，若審查通過，則須發給許可。市場處
      依據行政程序法第一百二十三條第二款之規定，於原告申請重新換發之攤販營
      業許可證時，被告已於該許可證背面加註：「若因核准設攤地點涉及私人土地
      ，經所有權人提出異議時，應於一個月內提供所有權人同意書，逾期未補正即
      由本府廢止原行政處分許可之效力」之附款，顯係被告授予利益之合法行政處
      分前已為保留行政處分之廢止權，旨在於行政機關作成行政處分有裁量權時，
      得予附款並用以確保行政處分法定要件之履行，並要求其應遵守之規定，經許
      可者如有違反之情事，被告依法自有廢止原許可之權限。
    4.被告於八十九年十二月十二日以府建市字第八九一０八三七五００號函同意原
      告申請繼續營業重新核發攤販營業許可證，即已於核准函主旨載明「台北市攤
      販管理規則第五條第二項有關如涉及私人土地時應檢具所有權人同意書」之裁
      量權附款內容，以為保留行政處分之廢止權，原告自應知悉，況至今亦未曾表
      示任何異議乃係不爭之事實，被告於許可核發新證之同時，已明白載明前揭附
      款內容，本件於攤販營業許可證有效期間，因土地管理權人不同意原告於該址
      設攤，為維護土地所有權人之權益，自得廢止原核准原告於該址繼續營業，應
      另覓其他適法地點重新申請或向被告申請配租北市公有零售市場空攤營業，原
      告未於被告指定期限內依規定取得土地所有權人之同意書，亦未另覓適合地點
      重新提出申請，仍主張繼續於該址營業，依台北市攤販管理規則第五條之規定
      ，以原告設攤地點涉及私人土地未獲土地所有權人同意，廢止前項許可證於法
      尚無不合。
    5.最高行政法院八十二年度判字第一四三六號判決：「按使用他人不動產，必須
      有使用之權源，始受保護．．．」，本案之土地管理權人台灣鐵路管理局雖為
      公營事業，依法有其管有該筆土地之自主性且依規定持證人未取得管有土地權
      人之同意，被告即無權源於上開土地上核發攤販許可證，依據現行台北市攤販
      管理規則第五條第二項有關如涉及私人土地應檢具所有權人同意書，依行政程
      序法第九十三條第四款及第一百二十三條第二款之規定所為之處分，依法並無
      不合。故被告經上開土地管理權人台灣鐵路管理局提出不同意原告繼續於上開
      土地營業之主張後，依據行政程序法第一百二十三條第二款之規定廢止其攤販
      營業許可證自屬適法，原告主張台北市攤販管理規則第十八條註銷之規定中並
      無被告廢止攤販營業許可證之明文乙節，顯有誤解。
    6.被告核准原告營業地點為鄭州路三十八巷東側，實際上為馬路上，沒有房屋使
      用權的問題，沒有建物取得地上權的問題。台灣鐵路管理局九十一年一月七日
      九一鐵產地字第○○○三七二號函中表示希望加以取締攤販，另九一鐵產地字
      第○○二○四九號函說明三中也表示希望被告廢止原告攤販營業許可證。土地
      四鄰保證書及切結書適用於建屋於他人土地上，於本件核准營業許可是位於馬
      路上不同，攤販許可證只是許可設攤於該馬路上，不涉及房屋。
    7.攤販許可證每三年審核一次，攤販須定時、定點且以活動的攤販車營業，與原
      告是否取得地上權登記無關。攤販許可證期限屆滿，須另外提出申請，是否准
      許仍應由主管機關審酌，許可證期限屆滿後當然失其效力。
    理  由
一、按「申請設置攤販，如涉及私人土地，而不違反現行法令規定者，應檢具所有權
    人同意書。」為台北市攤販管理規則第五條第二項後段所明定。又「授予利益之
    合法行政處分，有下列各款情形之一者，得由原處分機關依職權為全部或一部之
    廢止：一、‧‧‧。二、原處分機關保留行政處分之廢止權者。三、．．」復為
    行政程序法第一百二十三條第二款所明定。本件原告經被告核准於台北市○○區
    ○○路三十八巷東側設攤營業，領有其所核發之北市建同證字第○四三一號攤販
    營業許可證，許可證之有效期限為自八十九年十一月一日至九十二年十月三十一
    日止，被告於該營業許可證背面加註「若因核准設攤地點涉及私人土地，經所有
    權人提出異議時，應於一個月內提供所有權人同意書，逾期未補正即由本府廢止
    原行政處分許可之效力。」有台北市政府攤販許可證存根正反面影本在卷可憑。
    ，嗣前揭設攤營業地之管理機關交通部台灣鐵路管理局，不同意原告於該址繼續
    設攤營業，並請求被告所屬市場處廢止原告之攤販營業許可證，該市場處乃於九
    十年八月十三日以北市市四字第九○六一二四六一○○號函檢送「整頓大同區○
    ○路三十八巷攤販第二次協調會議紀錄」乙份告知原告，因土地所有權人反對其
    繼續設攤營業，原告必須於九十年十月三十一日前取得土地使用同意書，否則該
    處將依行政程序法第一百二十三條第二款規定，廢止原核發攤販許可證，惟為考
    量其之權益，可於九十年十月三十一日前另覓適法營業地點申請變更或申請配租
    台北市公有零售市場空攤營業，逾期不予受理。嗣該市場處又分別於九十年九月
    二十八日以北市市四字第九○六一五一五三○○號函及九十年十月二十六日以北
    市市四字第九○六一六七七八○○號函通知原告依「整頓大同區○○路三十八巷
    攤販第二次協調會議紀錄」之結論辦理，原告分別於九十年十月一日、九十年十
    月三十一日及九十年十二月十一日向該市場處陳情暫緩廢止原持有攤販營業許可
    證，惟未獲同意，被告乃以原告營業地點之土地所有權人反對其繼續設攤營業，
    未於九十年十月三十一日前取得其營業所在地之土地使用權同意書，違反台北市
    攤販管理規則第五條第二項後段之規定，依行政程序法第一百二十三條第二款之
    規定，以九十一年二月十五日府建市字第０九一０四四七八二００號函廢止原告
    之攤販營業許可證，有各該函文附卷可稽。依照前揭台北市攤販管理規則第五條
    第二項後段之規定，被告所為廢止原告之攤販營業許可證，於法並無不合。
二、原告雖主張土地所有權人如確對原告之土地之使用有異議，應主動向原告或被告
    為收回土地或不願原告繼續使用之意思表示，土地所有權人迄未有任何表示，且
    土地所有權人之管理單位台灣鐵路管理局之出席代表有否經合法授權為該意思表
    示，亦未見被告陳明等等。經查，原告設攤地點為台北市○○區○○路三十八巷
    東側，該處所屬土地之管理機關為交通部台灣鐵路管理局，有該局九十一年十二
    月九日九十一鐵產地字第二五七三七號函暨所附土地登記謄本為證。而台灣鐵路
    管理局於九十年五月二十九日被告所屬台北市市場管理處召開之會議及九十年八
    月七日關於「整頓大同區○○路三十八巷攤販第二次協調會均反對該地攤販繼續
    設攤營業，有卷附會議紀錄足據，交通部台灣鐵路管理局經本院告知參加本件訴
    訟，亦具狀陳明其代表參加上開會議之出席人員所表示意思表示即為台灣鐵路管
    理局之意思表示，並表明反對原告於其管理之土地上設攤營業，有該局九十二年
    九月九日陳報狀可憑，原告主張其設攤處之土地管理機關台灣鐵路管理局未見陳
    明意見一節，核非可採。又被告核准原告營業地點為鄭州路三十八巷東側，實際
    上為馬路上，原告係以設攤方式在該處營業為目的，而攤販許可證每三年審核一
    次，攤販須定時、定點且以活動的攤販車營業，有台北市攤販管理規則第五條第
    三項及台北市各類攤販攤架及設備規格要點在卷可資佐憑，與地上權係以在他人
    土地上有建築物，或其他工作物為目的而使用其土地者顯有不同。原告主張其占
    用系爭之土地建有建物及地上工作物，且世居於此，依民法第七百七十二條準用
    第七百六十九條、七百七十條之規定，得依時效取得地上權一節，亦屬無據，不
    足據為有利原告判斷之論據。
三、從而被告以原告營業地點之土地管理機關反對其繼續設攤營業，未於九十年十月
    三十一日前取得其營業所在地之土地使用權同意書，違反台北市攤販管理規則第
    五條第二項後段之規定，依行政程序法第一百二十三條第二款之規定，廢止原告
    之攤販營業許可證，於法核無不合，訴願決定予以維持，亦屬妥適。原告主張前
    詞，請求撤銷訴願決定及原處分，為無理由，應予駁回。
據上論結，本件原告之訴為無理由，爰依行政訴訟法第九十八條第三項前段，判決如
主文。
中      華      民      國    九十二    年      十      月     三十     日
                        臺 北 高 等 行 政 法 院   第 三 庭
                                           審 判 長 法  官  姜素娥
                                                    法  官  林文舟
                                                    法  官  陳國成
右為正本係照原本作成。
如不服本判決，應於送達後二十日內，向本院提出上訴狀並表明上訴理由，如於本判
決宣示後送達前提起上訴者，應於判決送達後二十日內補提上訴理由書（須按他造人
數附繕本）。
中      華      民      國    九十二    年      十      月    三十一    日
                                                    書記官  王英傑


司法院資訊處製作；財團法人民間司法改革基金會備份。
